【裁判字號】    94,選訴,7
【裁判日期】    950329
【裁判案由】    
【裁判全文】
臺灣臺北地方法院刑事判決               94年度選訴字第7號
公  訴  人  臺灣臺北地方法院檢察署檢察官
被      告  庚○○
選任辯護人  丁福慶律師
            陳智勇律師
被      告  丁○○
                      之9
上列被告因違反選舉罷免法案件，經檢察官提起公訴（94年度選
偵字第18號、第22號），本院判決如下：
    主  文
庚○○、丁○○均無罪。
    理  由
一、公訴意旨略以：被告庚○○為臺北縣烏來鄉鄉長，登記參選
    於民國94年舉行之臺北縣烏來鄉鄉長選舉，為鄉長候選人。
    其為求勝選，竟於同年4、5月間，預先至花蓮縣購入七頭野
    牛，交由被告即其競選總幹事丁○○飼養於臺北縣烏來鄉信
    賢村附近，預備於選舉期間以宰殺野牛分送牛肉予烏來鄉民
    作為賄選之用。於94年10月10日下午1時許，被告庚○○、
    丁○○2人共同基於對烏來鄉長選舉有投票權之人，行求賄
    選之犯意聯絡，藉口渠等飼養之野牛，其中一頭不慎摔落於
    信賢村附近山崖之名義予以宰殺後分切若干份，再由庚○○
    以電話通知對此次鄉長選舉有投票權之烏來鄉福山村民甲○○○、潘文山、己○○、戊○○○、乙○○、丙○○、潘福
    三等人前來領取以紅白相間之半透明塑膠袋分裝為每袋約4
    公斤野牛肉之方式，行求渠等於鄉長選舉時投票予庚○○，
    為投票權之一定行使，因認被告庚○○、丁○○均涉有公職
    人員選舉罷免法第90條之1第1項之罪。
二、按犯罪事實應依證據認定之，無證據不得認定犯罪事實，又
    不能證明被告犯罪者，應諭知無罪之判決，刑事訴訟法第15
    4條第2項、第301條第1項分別定有明文。次按認定犯罪事實
    所憑之證據，雖不以直接證據為限，間接證據亦包括在內；
    然無論直接或間接證據，其為訴訟上之證明，須於通常一般
    之人均不致於有所懷疑，而得確信其為真實之程度者，始得
    據為有罪之認定，倘其證明尚未達到此一程度，而有合理性
    懷疑之存在，無從為有罪之確信時，自應為被告無罪之判決
    ，最高法院76年度台上字第4986號判例意旨亦可參照。又按
    公職人員選舉罷免法第90條之1第1項之賄選罪係以對於有投
    票權之人，行求期約或交付賄賂或其他不正利益，而約其不
    行使投票權或為一定之行使為構成要件，亦即須視行為人主
    觀上是否具有行賄之犯意，而約使有投票權人為投票權一定
    之行使或不行使；客觀上行為人所行求期約或交付之賄賂或
    不正利益是否可認係約使投票權人為投票權之一定行使或不
    行使之對價；以及所行求、期約、交付之對象是否為有投票
    權人而定，上開對價關係，在於行賄者之一方，係認知其所
    行求、期約或交付之意思表示，乃為約使有投票權人為投票
    權一定之行使或不行使；在受賄者之一方，亦應認知行賄者
    對其所行求、期約或交付之意思表示，乃為約使其為投票權
    一定之行使或不行使，且對有投票權人交付之財物或不正利
    益，並不以金錢之多寡為絕對標準，而應綜合社會價值觀念
    、授受雙方之認知及其他客觀情事而為判斷，最高法院92
    年臺上字第893號判例意旨可資參照。
三、訊之被告庚○○、丁○○均堅詞否認有何違反公職人員選舉
    罷免法第90條之1之犯行，被告庚○○辯稱：伊與被告丁○○合資購買水牛並飼養於烏來鄉信賢村，94年10月10日其中
    一頭水牛不慎墬崖死亡，經被告丁○○轉告後，因被告丁○○一人無力處理，始由伊指示伊司機己○○覓人協助處理，
    伊並無到場，亦不知何人到場處理，依原住民習俗，於宰殺
    處理野獸及家畜後，應餽贈肉品與協助處理之親友鄰人，伊
    並無於餽贈肉品之際以肉品為對價，要求到場協助處理之人
    投票予伊等語；被告丁○○辯稱：伊與被告庚○○合資購買
    水牛並飼養於烏來鄉信賢村，94年10月10日其中一頭水牛不
    慎墬崖死亡，因伊一人無力處理，經告知被告庚○○，即有
    己○○、戊○○○、甲○○○、丙○○、乙○○、潘福三、
    林玉妹等人到場協助宰殺處理死亡牛隻，事後伊依原住民習
    俗，餽贈肉品與協助處理之上開人，但伊並無於餽贈肉品之
    際以肉品為對價要求到場協助處理之人投票予被告庚○○等
    語。
四、公訴意旨認被告二人有公職人員選舉罷免法第90條之1第1項
    之犯行，無非係以被告庚○○、丁○○之供述、證人己○○
    、戊○○○、甲○○○、丙○○、乙○○、潘福三之證述、
    卷附牛肉、牛頭照片（牛肉、牛頭已發還甲○○○）等為其
    論據。經查：
    (一)被告庚○○有於94年9月30日登記參加於同年12月3日舉行
      之臺北縣烏來鄉第15屆鄉長選舉，並於94年11月22日經公
      告為臺北縣烏來鄉鄉長候選人，被告丁○○則於94年11月
      中旬獲聘任擔任被告庚○○競選總部之總幹事，另證人己○○、戊○○○、甲○○○、丙○○、乙○○、潘福三等
      人均為臺北縣烏來鄉福山村村民，且為上開臺北縣烏來鄉
      第15屆鄉長選舉有投票權之人等情，除據被告庚○○、丁○○供承不諱外，並經證人己○○、戊○○○、甲○○○
      、丙○○、乙○○、潘福三分別證述屬實，復有卷附臺北
      縣第十五屆縣長選舉、臺北縣議會第十六屆議員選舉暨臺
      北縣各鄉鎮市第十五屆鄉鎮市長選舉臺北縣選務工作進行
      程序表、臺北縣選舉委員會95年1月26日北縣選一字第095
      0500162號函可資佐證，此部分事實固堪認定。
    (二)被告丁○○於94年10月10日，以與被告庚○○共同出資由
      伊飼養之水牛一頭在臺北縣烏來鄉信賢村飼養地附近不慎
      墬崖死亡為由，由己○○聯絡後，潘福三、戊○○○、王
      張汝妹、丙○○、乙○○、林玉妹等人相繼到場，被告丁○○嗣將宰殺處理後之牛肉分送給己○○、戊○○○、甲○○○、丙○○、乙○○、潘福三等人等情，業據被告庚○○、丁○○、證人潘福三、戊○○○、王張汝妹、丙○○、乙○○分別供、證述明確，復有卷附甲○○○所分得
      之牛肉、牛頭照片可資佐證，此部分事實亦堪認定。然查
      ，證人己○○、潘福三、戊○○○、王張汝妹、丙○○等
      人均有前往臺北縣烏來鄉信賢村水牛死亡地點協助被告丁○○宰殺處理死亡水牛，被告丁○○於餽贈上開牛肉時，
      並無以此要求收受之人於鄉長選舉中投票支持被告庚○○
      等情，業據證人己○○、戊○○○、甲○○○、丙○○、
      乙○○、潘福三分別證述明確（見本院95年3月15日審判
      筆錄），且證人丙○○、乙○○、潘福三復證稱：不知道
      丁○○係庚○○之競選總幹事，亦不知道丁○○有幫庚○○助選等語，證人丙○○更證稱：不知道庚○○有出資飼
      養該水牛等語，另證人潘福三證稱：並未想到丁○○餽贈
      牛肉係競選手段，證人乙○○、潘福三、己○○復證稱：
      依照原住民習俗，一起宰殺牛隻後，所得牛肉應分送到場
      協助處理之人，到場協助處理之人也一定要拿一些肉品才
      有禮貌等語（均同上審判筆錄），是被告丁○○固有餽贈
      牛肉與己○○、戊○○○、甲○○○、丙○○、乙○○、
      潘福三等人之情，然並無任何積極證據足認被告丁○○於
      購牛贈肉之際，主觀上具有何為被告庚○○行賄之犯意，
      而約使有投票權人為投票權一定之行使；且客觀上亦無積
      極證據足認丁○○所交付之肉品係約使投票權人為投票權
      之一定行使（即投票支持庚○○）之對價。至公訴意旨雖
      以該水牛墬崖死亡之地點在臺北縣烏來鄉信賢村，而到場
      處理之上開證人均居住於臺北縣烏來鄉福山村，殊違應逕
      自尋求附近民眾幫忙之理，然查：被告庚○○自被告丁○○處得知水牛死亡之事後，指示擔任其司機之己○○覓人
      到場處理，己○○即聯絡其姊戊○○○，要其約集人手協
      助丁○○處理，並另通知其堂哥潘福三到場幫忙，戊○○○因不會開車，遂要求其友人甲○○○載伊前往，甲○○○則更邀約其鄰居丙○○、乙○○夫婦相偕前往等情，業
      據被告庚○○、丁○○供述明確，並經證人己○○、戊○○○、甲○○○、丙○○、乙○○、潘福三隔離訊問後證
      述屬實（同上審判筆錄），顯見係證人己○○代為尋覓人
      手到場，並無積極證據足認被告丁○○、庚○○有特意尋
      找烏來鄉福山村居民前往之情，且到場處理之己○○、戊○○○、甲○○○、丙○○、乙○○、潘福三等人彼此間
      具有親屬、友人及鄰人關係，按臺北縣烏來鄉地廣人稀，
      本難期可立即覓得居住於信賢村之民眾協助，況遇事尋求
      親屬友人之協助，亦屬情理之常，且依上開證人所述及本
      院職權所知，原住民本有相互協助，所得共享之習俗，是
      特意喝集親友以求親友能獲得可預見之餽贈，亦合於人性
      自私之心理，是公訴意旨亦此謂被告二人即有賄選之情，
      尚屬乏據。另公訴意旨雖以：證人己○○、戊○○○、甲○○○、丙○○、乙○○、潘福三等人證稱於分得牛肉後
      ，對於丁○○心存感激，以此謂被告二人即有以上開肉品
      餽贈為對價賄選之情，然受人餽贈而心存感激，本即人情
      之常，其後主觀心態錯綜複雜，在無其他積極證據佐證之
      下，尚非得即謂受贈者心存感激，即存有賄選之對價關係
      ，然本件並無其他積極證據可資證明被告二人有何行賄之
      情，已如前述，公訴意旨率以證人接受餽贈後心存感激，
      推論彼此間即有賄選之對價關係，殊屬率斷而無足採。公
      訴意旨又謂被告二人在山巒起伏之臺北縣烏來鄉飼養牛隻
      ，並於選舉前死亡，殊為常理，然公訴意旨並未進而舉證
      證明在臺北縣烏來鄉養牛、牛隻於選舉前死亡有何悖於常
      理之處，徒以上開臆測之詞而無其他積極證據，推論被告
      二人即有賄選犯行，亦屬無稽。
    (三)至證人烏鐵沙雖於法務部調查局臺北縣調查站訊問時證稱
      被告庚○○、丁○○有委請甲○○○於94年10月16日以致
      贈野牛肉、特旺牌米酒之方式對烏來鄉福山村選民陳春櫻
      、林英蘭、林元發、張建成等人期約賄選，另被告庚○○
      有招待烏來鄉村長、鄰長前往澎湖旅遊及委請鄰長游健偉
      、林德成發放賄選款項云云（見選他卷第2頁以下、聲搜
      卷第4頁以下），然觀之起訴書及本院準備程序筆錄，公
      訴人並未以證人烏鐵沙上開證言作為被告不利認定之依據
      ，且證人烏鐵沙上開證言中，招待旅遊及發放賄選款項等
      情，均無其他積極證據可資佐證，亦與起訴書所主張之犯
      罪事實無涉，又證人張建成、何進福等均證稱未曾收受庚○○或甲○○○致贈之野牛肉或米酒明確（見選他卷第11
      頁、第15頁），證人甲○○○固證稱有致贈野牛肉予林英
      蘭，然另證稱：林英蘭為其舅媽，陳春櫻為林英蘭之女即
      其表妹，因林英蘭之夫即其舅舅去世，伊覺得林英蘭可憐
      才送一些牛肉給林英蘭，但並無另致贈牛肉與陳春櫻等語
      （見本院95年3月15日審判筆錄），是亦無積極證據足認
      被告二人或證人甲○○○有何以此行賄林英蘭約使投票支
      持被告庚○○之情，是證人烏鐵沙上開證言，均無任何積
      極證據可資佐證，顯與事實不符，不能憑採。
五、綜上所述，被告丁○○固有於94年10月10日在臺北縣烏來鄉
    信賢村贈與證人己○○、戊○○○、甲○○○、丙○○、乙○○、潘福三、林玉妹等人牛肉之情，然並無積極證據足認
    被告丁○○購牛贈肉行為，主觀上具有圖為被告庚○○行賄
    之犯意，而約使有投票權人為投票權一定之行使，且客觀上
    亦無積極證據足認被告丁○○所交付之肉品乃約使投票權人
    為投票權之一定行使之對價，是依前開說明，尚無從繩以公
    職人員選舉罷免法第90條之1第1項或預備犯之罪責，此外，
    本院復查無其他積極證據足認被告二人有公訴意旨所指犯行
    ，不能證明被告犯罪，依法自應為被告二人均無罪之諭知。
據上論斷，應依刑事訴訟法第301條第1項，判決如主文。
本案經檢察官於知慶到庭執行職務
中    華    民    國    95    年    3     月    29    日
                  刑事第十二庭  審判長法  官  李英豪
                                      法  官  曾正龍
                                      法  官  張永宏
以上正本證明與原本無異。
如不服本判決，應於判決送達後10日內，向本院提出上訴狀。
                                      書記官  林婉瑩
中    華    民    國    95    年    3    月    29    日


司法院資訊處製作；財團法人民間司法改革基金會備份。
